【裁判字號】    88,訴,518
【裁判日期】    900626
【裁判案由】    侵權行為損害賠償
【裁判全文】
臺灣苗栗地方法院民事判決  八十八年度訴字第五一八號
    原      告  己○○
                丁○○
                乙○○
                庚○○○
                丙○○
                甲○○
                辛○○
                戊○○
    被      告  壬○
    被      告  癸○○
    訴訟代理人  盧春嫈
右當事人間侵權行為損害賠償事件，本院判決如左：
    主      文
被告壬○應給付原告甲○○新臺幣肆拾柒萬柒仟柒佰柒拾柒元，及自民國八十八年十
一月五日起至清償日止按年息百分之五計算之利息。
被告壬○應給付原告己○○、丁○○、乙○○新臺幣捌拾伍萬零伍佰陸拾元，及自民
國八十八年十一月五日至清償日止按年息百分之五計算之利息。
被告壬○應給付原告庚○○○、丙○○、辛○○、戊○○各新台幣貳拾萬元，及自民
國八十八年十一月五日至清償日止按年息百分之五計算之利息。
原告其餘之訴駁回。
訴訟費用由被告壬○負擔百分之五十九，餘由原告負擔。
本判決第一項於原告甲○○以新臺幣拾柒萬伍仟玖佰貳拾陸元為被告壬○供擔保後，
得為假執行。但被告壬○如於假執行程序實施前，以新臺幣肆拾柒萬柒仟柒佰柒拾柒
元為原告甲○○預供擔保後，得免為假執行。
本判決第二項於原告己○○、丁○○、乙○○以新台幣貳拾捌萬仟伍佰貳拾元為被
告壬○供擔保後，得假執行。但被告壬○如於假執行程序實施前，以新臺幣捌拾伍萬
零伍佰陸拾元為原告己○○、丁○○、乙○○預供擔保後，得免為假執行。
本判決第三項於原告庚○○○、丙○○、辛○○、戊○○各以新台幣陸萬陸仟陸佰陸
拾柒元為被告壬○供擔保後，得假執行。但被告壬○如於假執行程序實施前，各以新
臺幣貳拾萬元為原告庚○○○、丙○○、辛○○、戊○○預供擔保後，得免為假執行
。
原告其餘假執行之聲請駁回。
    事實及理由
一、原告主張：被告壬○未領有汽車駕駛執照，亦明知酒後不得駕車之規定，竟於民
    國八十八年七月二十三日上午六時五十分許違法無照並酒後超速危險駕駛，於行
    經苗栗縣後龍鎮○○里○鄰○○○○○路段，適原告甲○○騎乘機車並於後座搭
    載另一被害人呂江泉行經該路段時，因被告飲酒過量無法正常駕駛，遂正面撞及
    停靠一旁為閃避被告之被害人二人後逃逸無蹤，致被害人呂江泉傷重不治死亡，
    被害人甲○○亦受有左手等四指開放性骨折、左肩腫、左膝擦傷及左足背撕脫傷
    等重傷害。被告無照及酒後危險駕駛，並於駕駛時疏於注意車前狀況及復未採取
    必要之安全措施，致發生本件車禍，致被害人甲○○受有重傷、被害人呂江泉死
    亡結果間，自具有相當之因果關係。原告等依照民法第一百八十四條之規定請求
    被告壬○負損害賠償責任。被告癸○○明知其子壬○未領有駕駛執照，竟將其所
    有之車輛交由被告壬○駕駛，以致肇事顯違反道路交通管理處法條例第二十八條
    之規定，亦即違反保護他人之法律，依民法第一百八十四條第二項之規定推定其
    有過失，自應負連帶賠償責任：
  （一）原告己○○、丁○○、乙○○、庚○○○、丙○○、甲○○、辛○○、戊○○為被害人呂江泉之子女，因被害人呂江泉之死亡使原告等頓失至愛，精神
        上所受之痛苦及悲痛實非常人所能理解，為此原告等八人特依民法第一百九
        十四條之規定向被告二人請求連帶賠償各新台幣（下同）三十萬元之賠償金
        。
  （二）被害人呂江泉因本次車禍死亡，致被害人家屬己○○、丁○○及乙○○共同
        支付花費殯葬費用共計七十一萬三千七百七十元，並依民法第一百九十二條
        第一項之規定請求被告連帶給付。
  （三）原告甲○○因本件車禍受有左手等四指開放性骨折、左肩腫、左膝擦傷及左
        足背撕脫傷等重傷害，使其支付醫療費用共計二萬九千八百六十七元，增加
        生活上所需之損害，故依民法第一百九十三條之規定請求被告連帶賠償；又
        原告甲○○因本件車禍受傷，前後多次入院開刀治療，並於出院後定期前往
        醫院診療復健，原告甲○○於住院及復健其間所受之肉體及精神上之煎熬，
        且身體多處器官嚴重受創難以回復，實非一般人所能忍受，故依民法第一百
        九十五條之規定請求被告連帶給付精神賠償五十萬元。
  （四）綜上，爰依侵權行為損害賠償之法律關係請求被告連帶給付原告所受損害等
        語。並聲明：(一)被告應給連帶付原告甲○○八十二萬九千八百六十七元整，
        及自起訴狀繕本送達翌日起至清償日止，按年息百分之五計算之利息。(二)被
        告應連帶給付原告己○○、丁○○、乙○○各五十三萬七千九百二十三元，
        共計一百六十一萬三千七百六十九元，及自起訴狀繕本送達翌日起至清償日
        止，按年息百分之五計算之利息。(三)被告應連帶給付原告庚○○○、丙○○
        、辛○○、戊○○各三十萬元，及自起訴狀繕本送達翌日起至清償日止，按
        年息百分之五計算之利息。(四)原告等願供擔保請准宣告假執行。(五)訴訟費用
        由被告負擔。
二、被告則以：被告壬○係在入伍期間於返家休假時，趁被告癸○○不注意之際，擅
    自駕駛被告癸○○所有之小貨車出外訪友，至翌日清晨肇生車禍後始將車禍後將
    車開回家中，足見被告癸○○既非「僱用」及「聽任」被告壬○駕駛汽車之事實
    ，自不符合道路交通管理處罰條例第二十八條規定之處罰要件，且原告亦未盡舉
    證之責，即據此主張依民法第一百八十四條第二項之規定推定被告癸○○具有過
    失，故應與被告壬○連帶負賠償責任乙節，顯非足採。退步而言，縱被告二人應
    負損害賠償責任，然：
  （一）原告己○○、丁○○、乙○○請求賠償之殯葬費用部分，其中關於長壽香煙
        、鋁罐啤酒、米粉、水、陳年紹興酒、功德法會道士禮金、糊靈厝、禮儀用
        品、零件（附工資）、素食儀席及便餐、出殯儀席、誦經、五子哭墓、孝女
        等支出費用、非但支出之真實可疑，且非支出之必要費用，自不得請求被告
        賠償；又關於鐵架帆布、小壇、告別式場、鮮花、墳墓材料、怪手工資、石
        碑、地理師禮金、司儀禮金等項之支出浮濫不實；又關於原告甲○○請求賠
        償生活上所需之損失賠償部分，其中關於證明書費用及伙食費用並非醫療上
        之必要費用，自應予以扣除。
  （二）被告等八人請求賠償精神上之損害每人三十萬元共計二百四十萬元部分及原
        告甲○○另請求賠償精神損害五十萬元部分，查本件雙方均無特殊之身份地
        位，且被告壬○年方二十二歲目前尚服役軍中，並無任何資產，亦無任何收
        入，詎原告等竟請求賠償合計高達兩百九十萬元之精神損害金，顯屬過高。
  （三）又本件原告甲○○自承是無照駕駛機車，其所搭載之被害人呂江泉則沒有戴
        安全帽，導致顱內出血死亡，足見原告甲○○及死者呂江泉就本件損害之發
        生及擴大，顯然與有過失責任，自應酌減或免除被告之賠償之額。又雙方就
        本件車禍之民事部分，業已在東民里里長李明珍之協調下，達成六十二萬元
        和解，並由被告簽發同面額之本票予里長李明珍先生代為轉收在案，自無再
        為請求判決之餘地等語資為抗辯。並聲明：(一)原告等之訴及假執行之聲請均
        駁回。(二)訴訟費用由原告等負擔(三)如為被告不利益之判決時請准予提供擔保
        免為假執行。
三、兩造不爭執之事實：
  （一）被告壬○係現役軍人，未領有自用小客車駕駛執照，於八十八年七月二十三
        日凌晨六時四十五分許，酒後駕駛其父即被告癸○○所有車號ＪＩ─六一五
        一號自用小貨車，途經苗栗縣後龍鎮溪州里一鄰石仔三號旁巷道時，適被害
        人即原告甲○○無照騎乘車號ＲＺＹ─九六六號機車，後載未戴安全帽之其
        父即呂江泉，自對向駛來，被告本應注意車前狀況，且依當時天候、路況亦
        能注意，竟疏未注意，而擦撞被告甲○○所騎乘之機車倒地，致原告甲○○
        左手第四指骨開放性骨折、足、膝、肩等多處擦傷及撕裂傷、被害人呂江泉
        腦挫傷，被告壬○於肇事後逃逸，被害人呂江泉經送醫急救仍因腦挫傷，不
        治死亡。
  （二）被告壬○因前開犯行，經國防部北部地方軍事法院桃園分院、國防部高等軍
        事法院判處其駕駛動力交通工具肇事，致人死傷逃逸，處有期徒刑一年四月
        ；又過失致人於死，處有期徒刑一年，應執行有期徒刑二年二月確定，並經
        本院調閱國防部北部地方軍事法院桃園分院八十九年桃判字第一○一號、國
        防部高等軍事法院八十九年法仁判字第○九九號刑事卷宗查明無訛。
  （三）原告甲○○因受上開傷害，致支出醫藥費、診斷證書費及住院伙食費共計二
        萬九仟八百六十七元。
四、得心證之理由：
    本件兩造所爭執之處應在於(1)本件損害賠償事件，兩造是否曾達成和解？(2)原告
    己○○等三人所請求關於被害人呂清泉死亡之殯葬費用數額、原告甲○○所請求
    之損害賠償額及原告己○○等八人所請求精神慰撫金之數額各為多少？(3)原告無
    照駕駛機關及被害人呂江泉未戴安全帽，導致腦挫傷死亡，是否就本件之發生或
    擴大，與有過失？(4)被告癸○○是否與被告壬○負連帶賠償責任？
  （一）被告辯稱兩造就本件車禍之民事部分，業已在東民里里長李明珍之協調下，
        達成六十二萬元和解，並由被告簽發同面額之本票予里長李明珍先生代為轉
        收在案，自無再為請求判決之餘地等語。原告則主張兩造和解條件未成就等
        語。經查兩造就本件車禍民事部分調解並未成立，經參與調解之東民里里長
        李明珍於本院言詞辯論期日到院結證屬實，且雙方於八十八年十月十五日曾
        經後龍鎮調解委員會調解不成立，有後龍鎮調解委員會調解不成立證明書乙
        紙附卷可資佐證，故雙方就本件車禍之民事賠償部分並未達成和解，則被告
        所為本件自無再為請求判決餘地之抗辯，顯不足採。
  （二）按因故意或過失，不法侵害他人之權利者，負損害賠償責任；不法侵害他人
        致死者，被害人之父、母、子、女及配偶，雖非財產上之損害，亦得請求賠
        償相當之金額，不法侵害他人致死者，對於支出殯葬費之人，應負損害賠償
        責任；不法侵害他人之身體或健康者，對於被害人因此喪失或減少勞動能力
        ，或增加生活上之需要時，應負損害賠償責任；又不法侵害他人身體、健康
        、名譽、自由、信用、隱私、貞操，或不法侵害其他人格法益而情節重大者
        ，被害人雖非財產上之損害，亦得請求賠償相當之金額，民法第一百八十四
        條第一項前段、第一百九十三條第一項、第一百九十五條第一項前段、第一
        百九十四條、民法第一百九十二條第一項分別定有明文。本件被告壬○既未
        考領有普通自小客車駕駛執照，然係具有一般常識之成年人，其對酒醉不得
        駕車之規定，平日自當知之甚稔，其於飲酒前及飲酒之際，對飲酒過量（或
        酒醉）後開車，容易發生車禍危險之情，應有所預見，而負有防止此一危險
        於未然之注意義務，且依當時情形亦無何不能防止、注意之情事，其竟怠於
        注意，未控制自己飲酒之限度，以致酒醉。後駕駛自小貨車，途經苗栗縣後
        龍鎮溪洲里一鄰石螺仔三號旁巷道時，適原告甲○○騎乘ＲＺＹ─九六六號
        機車，後載被害人即原告等八人之父親呂江泉，自對向駛來，竟疏於注意車
        前狀況，擦撞原告甲○○所騎乘之機車倒地肇事後逃逸，致甲○○左手第四
        指股開放性骨折、足、膝、肩等多處擦傷及撕裂傷；被害人呂江泉則因腦挫
        傷送醫急救後不治死之事實，其駕駛之自小貨車撞擊原告甲○○、被害人呂
        江泉，被告壬○有應注意能注意而不注意之過失甚明。且被告壬○之過失與
        原告甲○○之受傷及被害人呂江泉之死亡間，有相當因果關係。從而，原告
        主張被告壬○應負侵權行為之責任，核屬有據。茲就原告請求之各項損害及
        其數額，審究分述如后：
        １、被害人呂江泉殯葬費部分：
            本件原告己○○、丁○○、乙○○主張其為被害人呂江泉辦理喪葬事宜
            ，支出殯葬費用共計七十一萬三千七百七十元，固據提出殯葬費用收據
            及明細表影本共十九紙為證。惟按所謂殯葬費係指收殮及埋葬費用而言
            ，且以必要者為限。經查依據原告所提出之收據及明細表，其中鐵架布
            帆二萬八千元、小壇五千元、長壽硬盒二千四百元、鋁啤五千八百元、
            米粉一千三百元、水五千一百元、杯子、筷、碗六百元、陳紹九千元、
            毛巾二萬五千元、庫錢四千二百元、私錢一萬五千元、往生錢一千五百
            元、白雙連四千五百元、紅雙連四千二百元、完旬功德（俗稱做七）法
            會道士禮金三萬二千元、仙逝糊靈厝四萬五千元、零件（附工資）一萬
            五千四百七十元、素食遺席及便餐五萬一千五百元、出殯遺席七萬元、
            地理師及奠儀場司儀禮金共三萬六千元、五子哭墓及孝女費共三萬二千
            元，非屬喪葬所必要之費用，又壽衣二件，單價為五百元，總價應為一
            千元，多列九千元，均應予扣除。故原告己○○、丁○○、乙○○所得
            請求被告賠償之殯葬費用應為三十一萬三千二百元。
        ２、原告己○○等八人非財產上損害賠償部分：
            查原告己○○等八人為被害人呂江泉之子女，被害人死亡時為八十五歲
            之高齡，原告等八人因呂江泉死亡，難再享天倫之樂，自有精神上痛苦
            ；又原告己○○初中畢業，現為太平洋電信電纜公司之員工；原告呂清
            田為高中畢業，現從事攤販之工作；原告乙○○為高職畢業，現從事鐵
            工；原告呂玉霞、丙○○、甲○○皆未就學，現皆為家庭主婦，其中呂
            丹仔亦為本件車禍之被害人，先生早逝，且車禍發生後即無法工作；原
            告辛○○、戊○○皆國小畢業，現皆為家庭主婦；被告壬○、癸○○皆
            國小畢業，其中壬○現在服役當中，癸○○則以撿拾廢棄物為生，此均
            經兩造陳述在卷，本院斟酌兩造之身分、地位、經濟狀況等一切情狀，
            認為原告各請求三十萬元之慰撫金尚嫌過高，應以各二十五萬元為適當
            。
      ３、原告甲○○之醫療費用部分：
          原告甲○○主張其受傷後支出醫療費用共計二萬九千八百六十七元，固據
          提出醫療費用收據影本二十三紙為證；惟查其中為恭紀念醫院診斷書費八
          百五十元、國立台灣大學醫學院附設醫院證明書費二百四十元、財團法人
          徐元智先生醫藥基金會附設亞東紀念醫院證明書費兩次共一千三百七十元
          ，非屬醫療上必要之費用，應予剔除，其餘二萬七千七百七十七元，依原
          告所受傷害及各收據載明治療費別，核屬治療上之必要，應予准許。被告
          雖抗辯伙食費非屬醫療所必須之費用，不應列入云云；惟於住院期間所支
          付之膳食費用，應屬增加生活上需要之費用，加害人應予賠償（最高法院
          七十八年四月十八日，七十八年度第九次民事庭會議決議參照），被告所
          辯不足採信。
      ４、原告甲○○所受傷害之精神慰撫金部分：
          查原告甲○○現年五十一幾，未就學已婚，先生已去世，經本件車禍後即
          無法工作亦無收入，此為原告甲○○陳述在卷，並為被告所不爭執；而被
          告壬○現年二十三歲，未婚，正在服役中，然本件被告壬○係因酒醉駕車
          而肇事，並於肇事後逃逸，犯行重大輕率，本院斟酌原告甲○○因此車禍
          身體受傷，一時間造成行動諸多不便，精神肉體所受之痛苦，及兩造之身
          分、地位、經濟狀況等情，認原告請求之慰撫金以二十五萬元為適當。
  （三）被告復主張本件損害之發生，原告甲○○無照駕駛及被害人呂江泉未安全帽
        ，對損害之發生及擴大均與有過失，乃主張過失相抵乙節。按損害之發生或
        擴大，被害人與有過失者，法院得減輕賠償之金額，民法第二百十七條第一
        項定有明文。再按法院對於賠償金額減至何程度，有裁量之自由，但應斟酌
        雙方原因力之強弱與過失之輕重以定之（最高法院五十四年台上字第二四三
        三號判例參照）。再者，依衡平原則，設直接被害人就損害之發生或擴大與
        有過失，間接被害人請求賠償時，亦有首揭過失相抵規定之適用。又依道路
        交通安全規則第八十八條第五款規定，機車駕駛人及附載坐人均應戴安全帽
        。經查原告甲○○雖係無照騎乘機車，惟本件肇事經送台灣省竹苗區車輛行
        車事故鑑定委員會鑑定結果，原告甲○○無肇事因素，此有該委員會八十八
        年十一月十八日竹鑑字第八八九三五號鑑定意見書附卷可稽，則被告抗辯原
        告甲○○無照駕駛本件損害之發生及擴大，顯然與有過失責任，不足採取。
        次查被害人呂江泉騎乘機車未戴安全帽，違反道路交通安全規則第八十八條
        第五款規定，而按附載坐人未戴安全帽，於突發狀況發生易生掉落危險，並
        使傷害加劇，故為法令強制禁止，又參之陸軍第六團司令部死亡勘驗證明書
        ，認被害人呂江泉之死因，係腦部挫傷，業如前述，堪認被害人呂江泉倘依
        規定戴安全發生頭部撞擊時，可能減少腦部受傷機會及受傷嚴重程度，則或
        可避免發生不治死亡之結果，是以呂江泉未戴安全帽，於損害（死亡）之擴
        大與有過失，是被告抗辯被害人呂江泉對其傷害損失之擴大亦與有過失，自
        可採信。本院斟酌本件一切情形，認認被告就原告己○○等八人請求被害人
        呂江泉死亡之精神慰撫金部分及本件殯葬費部分，原告應承擔被害人呂江泉
        之過失，而減少被告壬○賠償金額比例十分之二。從上，原告甲○○得請求
        被告壬○賠償之金額為四十七萬七千七百七十七元（27777＋250000＋25000
        0×0.8=477777）；原告己○○、丁○○、乙○○部分共計得請求被告壬○
        賠償八十五萬零五百六十元{【（250000×3）＋313200】×0.8=850560}；
        原告庚○○○、丙○○、辛○○得請求被告壬○賠償之金額各為二十萬元（
        250000×0.8=200000）。是原告請求被告壬○應給付上開金額，及自起訴狀
        繕本送達被告之翌日即八十八年十一月五日起至清償日止，按年息百分之五
        計算之利息，洵屬正當，應予准許，逾此範圍之請求，為無理由，應予駁回
        。
  （四）原告又主張被告癸○○明知其子壬○未領有駕駛執照，竟將其所有之車輛交
        由被告壬○駕駛，以致肇事顯違反道路交通管理處法條例第二十八條之規定
        ，亦即違反保護他人之法律，依民法第一百八十四條第二項之規定推定其有
        過失，自應負連帶賠償責任等語；被告則辯稱被告壬○係在入伍服役期間，
        於返家休假時，晚上趁被告癸○○不知之際，擅自駕駛被告癸○○所有之小
        貨車外出，至翌之清晨肇事後始將車開回家中，足見被告癸○○既非僱用，
        更無聽任壬○駕駛汽車之事實，自不符合道路交通管理處罰條例第二十八條
        之處罰要件等語。按當事人主張有利於己之事實者，就其事實有舉證之責任
        ，民事訴訟法第二百七十七條著有明文。又「違反保護他人之法律，致生損
        害於他人者，負賠償責任。但能證明其行為無過失者，不在此限。」民法第
        一百八十四條第二項定有明文。而就侵權行為言，被害人應就行為人因故意
        或過失，不法侵害其權利之事實負舉證責任；民法第一百八十四條第二項於
        修法後係一獨立之請求權基礎，雖其無須證明行為人主觀上之故意或過失，
        惟其所主張請求之一造仍有客觀構成要件是否該當之舉證責任：必須證明行
        為人有違反保護他人之法律之規定，造成他人權利或利益之損害及兩者間存
        有相當因果關係。經查本件原告主張被告癸○○明知其子壬○未領有駕駛執
        照，竟將其所有之車輛交由被告壬○駕駛，以致肇事顯違反道路交通管理處
        法條例第二十八條之規定，既為被告癸○○所否認，原告即應就被告癸○○
        有「僱用」及「聽任」被告壬○駕駛汽車之事實，負舉證之責。然原告既無
        舉證前揭事實，此外，本件並無積極證據證明係因被告癸○○有何「僱用」
        及「聽任」被告壬○駕駛汽車之事實，從而，原告本於侵權行為之法律關係
        及道路交通管理處罰條例第二十八條之規定，請求癸○○被告連帶給付原告
        侵權行為損害賠償責任，此部分請求為無理由，應予駁回。
  （五）兩造均陳明願供擔保請准為假執行或免為假執行之宣告，經核原告勝訴部分
        尚無不合，爰酌定相當之金額准許之；至原告敗訴部份，其假執行之聲請已
        因訴之駁回而失所依附，應併予駁回之。
  （六）本件事證已臻明確，兩造其餘之攻擊防禦方法及舉證，於判決結果均不生影
        響，無予一一論列之必要，併此敘明。
五、訴訟費用負擔及假執行、免為假執行之依據：民事訴訟法第七十九條但書、第八
    十五條第一項前段、第三百九十條第二項、第三百九十二條。
中      華      民      國    九十      年      六      月    二十六    日
                                  臺灣苗栗地方法院民事庭
~B法      官  宋國鎮
右為正本係照原本作成。
如對本判決上訴，須於判決送達後廿日內向本院提出上訴狀。
~B法院書記官  黃秀娟
中      華      民      國    九十      年      六      月    二十六    日


司法院資訊處製作；財團法人民間司法改革基金會備份。
